ACORDAO-COMPLETO-2397993

ACÓRDÃO 4038/2020 ATA 47/2020 - PLENÁRIO

VISTOS, relatados e discutidos estes autos de relatório de auditoria de conformidade realizada para avaliar a gestão patrimonial dos bens imóveis da Universidade Federal do Rio de Janeiro;
ACORDAM os Ministros do Tribunal de Contas da União, reunidos em Sessão Extraordinária do Plenário, ante as razões expostas pelo Relator, em:
9.1. acolher as razões de justificativa apresentadas por Anaize Borges Henriques;
9.2. autorizar a Secex/Educação a autuar representações destinadas a examinar, no âmbito das Universidades Federais:
9.2.1. existência de projetos ou parcerias com entidades que, de forma indevida, intitulam-se ou usufruem das vantagens e prerrogativas das fundações de apoio, sem que estejam devidamente credenciadas pelos Ministérios da Educação (MEC) e da Ciência, Tecnologia, Inovações e Comunicações (MCTIC) ;
9.2.2. não recolhimento de recursos financeiros, desvinculados de projetos de ensino, pesquisa, extensão, desenvolvimento institucional, científico e tecnológico e estímulo à inovação executados por fundações de apoio, à conta única do Tesouro Nacional; e
9.3. arquivar o presente processo, com fundamento no art. 169, inciso V, do Regimento Interno do Tribunal.

Auditoria com objetivo de avaliar a gestão patrimonial dos bens imóveis da entidade.

Universidade Federal do Rio de Janeiro.

3. Interessados/Responsáveis:
3.1. Responsáveis: Anaize Borges Henriques (XXX.871.707-XX); Roberto Leher (XXX.562.817-XX); Universidade Federal do Rio de Janeiro (33.663.683/0001-16).

13.1. Ministros presentes: José Mucio Monteiro (Presidente), Walton Alencar Rodrigues (Relator), Benjamin Zymler, Augusto Nardes, Raimundo Carreiro, Ana Arraes, Bruno Dantas e Vital do Rêgo.
13.2. Ministros-Substitutos presentes: Augusto Sherman Cavalcanti, Marcos Bemquerer Costa, André Luís de Carvalho e Weder de Oliveira.

WALTON ALENCAR RODRIGUES

Adoto, como relatório, a instrução da Secex/Educação (peças 216-216) , com os ajustes de forma necessários:
"Cuidam os autos de Relatório de Auditoria na Universidade Federal (peça 178) que tem por objeto avaliar a correção da gestão patrimonial dos bens imóveis da Universidade Federa do Rio de Janeiro (UFRJ) .
Esta fiscalização resultou no Acórdão 592/2019-TCU-Plenário do Ministro Relator Walton Rodrigues (peça 181) que, no seu subitem 9.1, decidiu pela realização da audiência da responsável retrocitada, bem como, em outros subitens, determinações e recomendações diversas à UFRJ.
Neste momento processual, trata-se tão somente de examinar razões da justificativas apresentadas em resposta à audiência, que foi realizada mediante o Ofício da Unidade Técnica desta Corte de Contas na peça 188. Entretanto, houve devolução da comunicação feita (peça 189) , tendo em vista o endereço incorreto. Nesse sentido, tendo em vista não ser possível encontrar o endereço da responsável, foi proposta a notificação por edital (peças 193-194) , em 26/4/2019. Desse modo, a responsável supracitada respondeu à notificação apresentada nas peças 197 (por email) e 198 de igual teor, tempestivamente, em 23/5/2019.
Em razão do novo modelo organizacional do TCU, os autos foram encaminhados a esta Secex Educação.
EXAME TÉCNICO
Passa-se a seguir ao exame das razões da justificativas da responsável supramencionada.
Razões de justificativas apresentadas pelo Sra.  Anaize Borges Henriques (peça 198) 
Ocorrências indicadas no ofício de audiência e Edital (peças 188 e 194) :
Irregularidade: realização do convênio CONV01.1.007.01 com a Fundação Educacional Ciência e Desenvolvimento (FECD) , cujo objetivo era realizar a arrecadação das taxas de ocupação das áreas situadas em imóveis sobre a gestão do CCS; 
Conduta: as receitas deveriam ser recolhidas por meio do Sistema de Administração Financeira do Governo Federal (Siafi) ;
Dispositivos violados: em contrariedade ao disposto no art. 1º do Decreto 4.950/2004.
Dispõe a Superintendente Acadêmica do Centro de Ciências da Saúde (CCS) da Ufrj, em suma, que, inicialmente, não realizou a assinatura de qualquer convênio com a Fundação Educacional Ciência e Desenvolvimento (Fecd) , desconhecendo a existência do Convênio retrocitado denominado CONVO1.1.007.01. Essa constatação é corroborada por declaração do Presidente da Fecd, nos itens 1 e 2, de sua declaração feita nas fls. 5-6 da peça 198.
Quanto à situação dos cessionários, no item 2- Dever de Agir, dispõe a responsável que o pagamento das taxas de ocupação era feito entre aqueles e a Fundação José Bonifácio a qual, de forma abrupta, alterou a forma de recebimento e, após, passou a não mais receber o pagamento das taxas de ocupação referidas.
 Desse modo, houve o incremento do índice de inadimplência, além da ausência de controle de quem estava pagando ou não. Isso gerou reflexo negativo no desempenho da CCS, pois, como assevera a responsável, os pagamentos das taxas de ocupação são revertidos para permitir ao Centro de Ciências da Saúde fazer o mínimo de manutenção, ou seja, o necessário para o bem da comunidade acadêmica e dos transeuntes que ali vão. 
Dentro desse contexto, prossegue a responsável, e, considerando que a Fundação  Educacional Ciência e Desenvolvimento, também é cessionária e paga o valor da taxa de ocupação, enfrentando os mesmos problemas que os demais cessionários, além de sua notoriedade e idoneidade como instituição que teve os mais expressivos professores como fundadores, assim como, em seus conselhos, a mesma envergadura perdura ao longo desses 20 anos,  foi feita solicitação à Fecd para que viesse receber os valores a título de taxa de ocupação e fazendo o repasse para o CCS na medida que outra alternativa não restava.
Dessarte, a Fecd aceitou a solicitação por liberalidade, haja vista que não houve qualquer contrapartida em favor daquela, como ressalta a Superintendente, e o fez não pelo pedido propriamente dito, mas sim pela realidade que é do conhecimento de todos e pelo próprio fim que é o bem-estar social.
Ratifica o afirmado pela responsável a declaração feita pelo Presidente da Fecd, itens 3 a 7 (peça 198, p. 5-6) , no sentido que houve solicitação verbal da Superintendente para recebimento dos valores dos cessionários pela Fundação, considerando, como frisa, a própria questão da Fundação José Bonifácio (Fujb) que tinha atribuição  de receber os referidos valores e passou a adotar medidas que dispendiam um esforço em relação aos cessionários adimplirem com suas obrigações,  ora por não saberem onde e como pagar o valor respectivo.
Assim, a Fecd avaliou a solicitação feita pela responsável, em face da gravíssima situação de greve dos funcionários terceirizados dos serviços de limpeza e manutenção do CCS, que coloca em risco toda a população usuária do Centro, mormente alunos e professores, e, para tanto, era necessário à Decania da Ufrj dispor imediatamente dos valores advindos das taxas de ocupação dos cessionários. Desse modo, a Fundação fez internamente uma reunião de seus membros diretores para tomada de decisão positiva, ou seja, aceitar receber os valores em favor da CCS sem ônus algum para a Ufrj.
Acresce o Presidente da Fecd, no item 7, fl. 6 da peça 198, que a fundação tem também a missão de avaliar o caráter social da medida que lhe foi solicitada, em que havia sucessivos cortes de verbas, greves, não repasses, não havendo precedentes históricos para a situação que enfrentava a comunidade acadêmica. Nesse sentido, os recebimentos eram depositados na conta corrente da Fundação, não tendo a mesma finalidade específica para tal fim. Entrementes, como salienta, tal procedimento não causou transtorno, pois com a comprovação dos extratos e documentos de receita e despesa, fica comprovada a lisura do procedimento adotado.
Nesse sentido, após haver a constatação por Equipe de fiscalização, foi feita a orientação para abertura de conta corrente para fim específico de receber os alugueis em favor da Decania. Desse modo, foi aberta a conta corrente n. 10.781-6 Fecd-Decanato- CCS Ufrj, agência 2234-9 do Banco do Brasil S/A, sendo que foi encaminhado na época à Decania toda a documentação pertinente ao período desde o início do recebimento até a data em que tal procedimento se encerrou.
Nesse passo, a responsável, no prosseguimento de sua justificativa, entende que a medida empreendida de recebimento pela Fecd das taxas de ocupação foi feita para garantir a funcionalidade da CCS.
Registra-se, por pertinente, que nos autos constam informações (peças 199-212) encaminhadas pela UFRJ sobre cumprimento das determinações do Acórdão 592/2019-TCU-Plenário (peça 181) subitens 9.2.1 (revisão sobre normas internas  referentes à gestão de imóveis  sob gerenciamento patrimonial da Ufrj) , 9.2.3 (adequação  dos instrumentos legais utilizados  para delegar a terceiros a utilização de bens imóveis sob a guarda da Ufrj) e 9.2.12 (criação de rotinas  para acompanhamento das áreas de que são objeto de outorga de modo a garantir a consistência do cadastro das áreas ocupadas e coibir o repasse irregular dessas áreas a terceiros) , bem como a recomendação subitem 9.3.2 (revisão da obrigação da Divisão de Gestão Patrimonial da Pró-Reitoria de Gestão e Governança monitorar a execução operacional dos contratos de concessão e permissão, transferindo-a para as unidades da Ufrj que requisitaram a instalação de serviços prestados por terceiro mediante a ocupação de espaço  em imóvel da Ufrj, com vista à melhoria da eficiência e eficácia desse monitoramento) . Abaixo apresenta-se resumos das ponderações, que serão melhor examinadas em momento oportuno, por ocasião de monitoramento da deliberação.
Assim, informa-se que, após as mudanças que estiveram em cursos na Pró-Reitoria de Gestão e Governança no ano de 2018, quanto à estrutura administrativa, foram retomadas e iniciadas diversas ações com fins de formalização e regularização de todos os terceiros ocupantes das áreas no âmbito da Universidade.
Acresce que, com a criação da PR-6 (Pró-Reitoria de Gestão e Governança) , pela Resolução do Conselho Universitário n. 15 de 14/7/2011, a gestão patrimonial, móvel e imóvel, da Ufrj ficou a cargo da Divisão de Gestão Patrimonial (DGP) , até meados  do ano de 2018, quando da criação da Divisão de Gestão de Cessão de Uso (DGCU) , de sorte que a gestão de bens móveis e imóveis  continua a ser de responsabilidade  da DGP, enquanto que a gestão de cessão de imóveis  próprios e cedidos  à Ufrj passa a constituir competências da DGCU.
Igualmente, relata que os únicos normativos que tratam do assunto são as instruções de trabalho da DGP que se encontram sem efeitos hoje e a Resolução n. 01/2013, do Conselho de Curadores, aprovada na sessão de 25/4/2013 que fixa critérios e trâmites para cessão de espaços físicos da Ufrj, com destaque para os arts. 3º (razoabilidade administrativa na cessão, observado o regime licitatório, interesse da coletividade com vantagens de serviço de utilidade pública) e 4º (cessão de espaços na Ufrj se dará pelo Conselho de Curadores) .
Do mesmo modo, foi feita pesquisa junto às universidades, em que se procedeu análise detalhada da documentação recebida, assim com a legislação pertinente à matéria, sendo disponibilizada na página da PR-6 as principais leis e normas referentes à cessão de uso, destacando o Decreto n. 4.950/2004, o Decreto n. 99.509/1990, Lei 6.120/1974 e pareceres da AGU. Acrescenta que foram feitas diversas consultas à Procuradoria Federal junto à Ufrj para manifestação e assessoramento jurídico quanto à gestão patrimonial. 
Outrossim, foi constituída uma Comissão Especial de Trabalho, designada pelo reitor, por meio da Portaria n 5.044 de 5/6/2018, constituída por titulares da Superintendência-Geral do Patrimônio, da Divisão de Gestão  de Cessão de Uso e da Seção de Controle e Fiscalização com a finalidade de desenvolvimento de metodologias e normas que auxiliem na avaliação dos bens imobiliários da Ufrj, no estabelecimento de taxas condominiais desses bens, quando destinados à cessão de uso, participando também servidores da PR-6, do Escritório Técnico da Universidade (ETU) , bem como professores  do Instituto de Pós-Graduação e Pesquisa em Administração (Cooppead) e da Escola Politécnica (Poli) . Do mesmo modo, foi estabelecida a adoção de metodologia própria de cálculo para ressarcimento das despesas com manutenção, conservação, vigilância e infraestrutura das áreas físicas comuns dos campis universitários e unidades isoladas da Ufrj, mediante rateio proporcional entre terceiros ocupantes das áreas internas e adjacentes dos prédios da Universidade, dando pleno cumprimento à legislação vigente (referida na peça 200- Resolução 01 /2019) .
Além disso, a Resolução retrorreferida dispõe sobre normas de utilização privativa e cessão de espaços físicos integrantes do patrimônio da Ufrj passíveis de uso especial por terceiros e dá outras providências, no âmbito do processo administrativo n. 23079.018018/2019-78. Assim, a resolução referida se propõe a estabelecer e regulamentar normas para cessão e utilização privativa dos espaços físicos constantes do patrimônio da Universidade, para exploração por tempo certo  ou uso precário e eventual desses bens por terceiros, visando à regulamentação das condições gerais de outorga de uso dos espaços físicos sob a gestão patrimonial da Ufrj, devendo ser aplicada com a finalidade de promover, coordenar e regularizar o uso e a exploração de todos os imóveis passíveis de cessão a terceiros.
Quanto ao ressarcimento das taxas de ocupação porventura não pagas (subitem 9.2.4 do Acórdão 592/2019-TCU-Plenário) , é abordado na peça 201 (sendo também tratada na peça 210) , em que se ressalta que o assunto deve ser tratado de modo ordenado e paulatino, considerando que a interrupção abrupta dos serviços que hoje são oferecidos poderá causar impactos negativos nas atividades da Ufrj. A Procuradoria Federal junto à Universidade ressalta que os estabelecimentos que ocupam áreas dentro do campus da Ufrj para fins de exploração econômica o fazem sem possuir um instrumento contratual que regule a relação entre as partes, sendo que se destaca também, nesse aspecto, o ressarcimento de água e luz, além do valor pagamento da taxa condominial pelos cessionários. Nesse sentido, releva-se destacar o avanço nas rotinas de cobrança pela Divisão de Gestão e Cessão de Uso (DGCU) .
Assim, conclui o Pró-Reitor de Gestão e Governança (peça 201, p. 16) que o atendimento à determinação 9.2.4 retrocitada está ocorrendo na medida em que se está se avançando nos procedimentos cabíveis de cobrança.
Do mesmo modo, na peça 202, é tratado sobre a determinação 9.26 do Acórdão 592/2019-TCU-Plenário no que tange à regulação da situação dos ocupantes de bens imóveis da Ufrj vinculados aos centros acadêmicos e estudantis, havendo manifestação da Procuradoria Jurídica junto à Universidade,  bem como reunião  com os representantes  do Diretório Central dos Estudantes Mário Prat (DCE-Ufrj) , abrigando todos os centros acadêmicos da Universidade, em que se aprofundou o diálogo, tendo sido explicitadas todas as ações envolvendo a regularização dos espaços no âmbito da Universidade.
Especificamente, quanto à situação dos ocupantes dos bens imóveis do Centro de Saúde da Ufrj (CCS) que se vincula a responsável da audiência, concernente à determinação 9.2.7, é tratado na peça 203. Nesse sentido, conforme item 5- fl. 2 da peça 203, é informado que se passou a instruir o processo administrativo n. 23079.Processo 060286/2012-90 cujos autos se referem a ocupação dos espaços físicos na Ufrj. Dessarte, a equipe da Divisão de Gestão e Cessão de Uso (DGCU) , ainda em formação à época, iniciou diversas ações. Assim, foi feito o processo de formalização a adequação dos instrumentos jurídicos de outorgas das diversas cessões, e a reunião com as direções de unidades acadêmicas e administrativas. Buscou-se a regularização das ocupações, assim como as diversas portarias de permissão de uso precário e oneroso dos espaços já ocupados à época até que se proceda com a regularização definitiva por meio do processo licitatório.
Ressalta-se, no item 5 da fl. 2 da peça 203, que os instrumentos de permissão foram adotados como meio de formalização e regularização transitória, seguindo orientação da Procuradoria Federal junto à Ufrj, assim como modelo de portaria de permissão de uso. Assim, todos os ocupantes foram devidamente cadastrados, constituindo-se processo administrativo único para cada permissionário que passou a contribuir com uma taxa referente às despesas com água, esgoto, coleta de lixo, vigilância, conservação, manutenção, etc., assim como o ressarcimento à Ufrj pelo consumo de energia elétrica custeada pela Universidade, além do pagamento de uso do espaço.
Nesse sentido, entende conclusivamente o Pró-Reitor de Gestão e Governança (item 10, p. 2 da peça 203) , que a determinação 9.2.7 foi plenamente atingida tendo visto a formalização das permissões, já que a portaria de permissão de uso oneroso e precário visa preencher a ausência de instrumento formal, trazendo, de forma clara, as informações em relação à área ocupada, atividade exercida, identificação do ocupante, além das obrigações quanto ao pagamento.
No que concerne à determinação subitem 9.28 (medidas coercitivas para reaver espaços ocupados por terceiros que não tenha a sua situação jurídica regularizada e seus débitos quitados) , frisa-se, na peça 204, a atuação da Divisão da Gestão de Cessão de Uso que, ao constatar a situação irregular, oficia ao ocupante irregular ou invasor a comprovar se possui ato autorizativo eventualmente firmado com a Ufrj ou a devolver voluntariamente a área no prazo estipulado. Nesse aspecto, não ocorrendo a desocupação no prazo consignado, fica caracterizado o esbulho possessório, não restando outra opção que não providenciar as medidas judiciais para retomada da área e reintegração de posse. Igualmente, tal medida é adotada quando os cessionários estão em débito perante a Universidade sem solução administrativa que tenha gerado rescisão do contrato ou revogação da cessão. Assim sendo, além da ação de reintegração de posse, cabe ação para cobrança dos valores não quitados via inscrição em dívida ativa.
Com relação à determinação 9.2.9 (medidas para concluir o recadastramento de todos os ocupantes de imóveis sob gestão da Ufrj) , é tratado na peça 205,  em que se reitera a existência do processo administrativo n. 23079.Processo 060286/2012-90 que trata da ocupação dos espaços físicos na Ufrj, ressaltando a participação da Divisão da Gestão de Cessão de Uso e que, face à complexidade da Ufrj, que a maior parte dos ocupantes  foi devidamente cadastrado, constituindo processo administrativo único para cada permissionário. Assim, entende o Pró-Reitor de Gestão e Governança que a determinação está sendo atendida, sendo feito o recadastramento mediante sistema próprio desenvolvido por servidor da equipe da Divisão referida, com utilização do programa Microsoft Access, constituindo um verdadeiro banco de dados, sendo que as rotinas de cobrança estão sendo realizadas e acompanhadas diretamente por intermédio desse sistema.
Relativamente à recomendação 9.3.1 (promover ações necessárias para reduzir a hipossuficiência da infraestrutura técnica e operacional para dar cumprimento às atividades relacionadas à gestão patrimonial das áreas outorgadas a terceiros em imóveis sobe a gestão patrimonial da Ufrj) , é abordado na peça 206, em que se destaca a existência do processo administrativo n. 23079.041467/2018-39 que foi instruído para fundamentar a necessidade de recursos humanos para fazer face aos grandes desafios  que se apresentam para a gestão patrimonial, sendo que compete a Divisão de Gestão  de Cessão de Uso  promover e coordenar  a gestão e a regularização de uso  e da exploração de todos os bens  imóveis integrantes da Universidade passíveis de cessão a terceiros, bem como realizar o controle das cessões de imóveis  pertencentes a outros órgãos e cedidos à Universidade. Contudo, como a Divisão mencionada não possui quantitativo de pessoal para suprir a demanda, para cumprimento do requerido está condicionado ao aumento do quadro de servidores técnico-administrativos, proporcional ao conjunto de atribuições da DGCU.
Ainda cabe referir as providências adotadas informadas pelo Pró-Reitor de Gestão e Governança para cumprimento da determinação 9.2.13 na peça 207; a determinação 9.2.11 na peça 208; determinação 9.2.5 na peça 209 e recomendação 9.3.3 na peça 212.  
Análise
O apontamento é tratado no subitem III.8 do Relatório de Fiscalização (fls. 31 a 36 da peça 178- parágrafos 79 a 90) e item V do Voto do Ministro Relator (peça 182, p. 6-7) . 
Assim, em síntese, no parágrafo 79, é apontado situações em que havia permissões que não constavam do cadastro da DGP (Divisão de Gestão Patrimonial) , bem como a existência, no cadastro do CCS (Centro de Ciências da Saúde) , de dois permissionários operando mais de uma permissão (evidências 136 e 137- peças 151 e 152 respectivamente) . Na peça 151, a responsável fez uma explanação sobre o histórico, constituição e finalidades do CCS, criado em 1967 e implantado em 1969, sendo composto por 25 unidades, abrigando 44 cursos de graduação, 19 programas de pós-graduação stricto sensu, sendo 27 cursos de doutorado e 114 programas lato sensu. Reconhece o Centro a instalação, em suas dependências internas e áreas contíguas, por meio de 32 cessões precárias de permissionários, sendo 13 quiosques relacionados a fornecimento de lanches e refeições e 17 outros que variam entre papelaria, material de informática, doces, biscoitos e etc (peça 152) .
Acresce que os permissionários estão instalados nas dependências do CCS, alguns deles há décadas e, frente à ausência de condições e de competência licitatória da Decania, e também aguardando o estabelecimento da mesma pela Instância Superior, a reimpressão e renovação das permissões de uso foram interrompidas e iniciou-se a confecção do banco de dados dessas permissões, de forma a auxiliar o estabelecimento do processo definitivo.
Na fl. 11 da peça 151, a responsável fez uma explanação de como eram feitos os pagamentos com a participação da fundação de apoio Fundação Universitária José Bonifácio que não seria responsável pelo controle dos pagamentos, sendo que expediria os boletos e os permissionários, após o pagamento, dirigiam-se ao setor financeiro da Decania do CCS para comprovação da quitação. Contudo, houve atritos com a fundação referida que não mais aceitou os depósitos, sendo que houve interrupção de pagamentos de terceirizados decorrentes o que levou o Centro a condições inaceitáveis e inadmissíveis que comprometiam a manutenção das atividades de ensino, pesquisa e extensão.
Assim, na fl. 12 da peça 151, dispõe que a Superintendência Acadêmica retornou o recolhimento dos recursos advindo ao controle do setor financeiro, de forma a viabilizar a continuidade das atividades. Desse modo, para melhor operacionalização, foi requerido à Fecd a recepção dos recursos oriundos da arrecadação dos permissionários, sem cobrar taxa de manutenção que, após, foram recolhidos em conta própria.
No parágrafo 80, traça-se o período e quem fez a arrecadação das taxas de ocupação, ou seja, entre agosto de 2010 a dezembro de 2014, a mesma foi realizada pela Fundação Universitária José Bonifácio (Fujb) - peça 134, evidência 119. Em janeiro de 2015 a setembro de 2016, a arrecadação passou a ser feita pelo Setor Financeiro do CCS, sendo que, a pedido da Superintendência Acadêmica do CCS, a arrecadação passou a ser dividida entre o Setor Financeiro da CCS e a Fecd que não é fundação de apoio (peça 135, evidência 120, declaração da Feced que não menciona a existência do convênio CONVO01.1.007.01, sendo que, na peça 141-evidência 126, é apresentada a Fecd como pessoa jurídica de direito privado sem fins lucrativos, em que aponta que também é cessionária e que recebeu pedido verbal da responsável para receber o aluguel dos demais cessionários, não referindo, igualmente, a existência do convênio supracitado) .
Acrescenta o Relatório de Fiscalização, no parágrafo 81, expondo a existência de comprovantes de despesas apresentados pelo CCS referente aos exercícios de 2015, 2016 e 1º semestre de 2017, sem os respectivos extratos bancários, informando a arrecadação anual e arrecadação mensal média, não se verificando o registro da arrecadação nos meses de março de 2015 e setembro, outubro e novembro de 2016 (peça 169, evidência 154) , tendo que ocorreu o pagamento de alguns cessionários, consoante comprovante de receitas expedidos pelo Setor Financeiro do CCS (peças 164 a 167- evidências 149 a 152 e lista dos permissionários- Tabela 1- parágrafo 87) .
Ademais, como dispõe o parágrafo 82, considerando os extratos bancários do Banco do Brasil, para a conta 10781-6- Fecd Decanato- CCS-Ufrj, agência 2234-9, constatou-se que não era de uso exclusivo para depósito das taxas de ocupação, verificando-se, igualmente, o pagamento de alguns cessionários e ausência de pagamentos de outros permissionários (peças 136 a 150, evidências 121 a 135- aparece como classificação financeira nos extratos o termo CONV01.1.007 não indicando expressamente ser convênio;  contudo, como se verifica nos extratos referidos, consta a conta 303.800-9 da Fec Darwin Proj Diversos- anterior denominação da Fecd- peça 141 e não a conta 10.781-6) .
Igualmente, registra o parágrafo 83, que o pagamento das taxas de ocupação com atraso em que  não era exigido os juros ou mora, além do que o acréscimo estipulado nos termos de permissão de uso precário, a título de rateio de despesas de infraestrutura das áreas comuns (limpeza, manutenção, água, luz e esgoto) em que  era cobrado, na maioria dos permissionários, como 9% sobre a taxa de manutenção e não 10%, como estipulado nos termos (contraria Cláusula Quarta- Remuneração pelo Uso- Termo Permissão Uso- peça 153, evidência 138) . 
Nesse aspecto, é importante que se frise, como consta do parágrafo 84, referido na peça 14, p. 15 que a Reitoria afirma que já tomou as providências necessárias para resolver a questão quanto à percepção das taxas de ocupação pela Fecd.
Assim sendo, verificando o exposto, constata-se, em primeiro lugar, que o termo CONV01.1.007.01 aparece apenas nos extratos de sistema contábil, denominado Nasajon Sistemas (evidências 121 a 135, peças 136 a 150) , não havendo o instrumento convenial, assinado pela Superintendente Acadêmica do Centro de Ciências da Saúde (CCS) da Ufrj e a Fecd   nas peças apontadas no subitem III.8 do Relatório de Fiscalização. O termo indicado não registra expressamente ser um convênio mas uma classificação financeira/contábil. Nesse passo, a responsável e a Fecd, relatam categoricamente que não assinaram convênio nenhum, de sorte que se acata as razões de justificativa apresentadas pela responsável neste ponto.
A Superintendente relata uma situação excepcional que havia uma inadimplência considerável no pagamento das taxas de ocupação pelos cessionários que afetava o funcionamento a contento do Centro de Ciências e Saúde (CCS) , tendo em vista o desacerto com a fundação de apoio José Bonifácio no recebimento desses valores, além da situação de força maior de greve dos funcionários terceirizados dos serviços de limpeza e manutenção.  
Assim, diante do quadro grave que enfrentava o CCS, comprometendo o seu funcionamento e manutenção, já que o pagamento das taxas de ocupação eram indispensáveis para o Centro prestasse adequadamente os seus serviços para o bem-estar da comunidade acadêmica e público em  geral que utilizava os serviços CCS, apresentou-se como solução consentânea e viável a utilização da Fecd para percebimento das taxas de ocupação referida, haja vista que também era cessionário, considerando, igualmente, a notoriedade e idoneidade da instituição que teve professores reconhecidos pela Universidade como fundadores, não havendo ônus para Ufrj pelo recebimento de valores pela fundação privada sem fins lucrativos. Nesse aspecto, a fundação indica o recebimento dos valores, a princípio em conta não vinculada e depois em conta vinculada n. 10.781-6-Fecd-Decanato- CCS Ufrj (nos extratos bancários referidos- evidências 121 a 135- peças 136 a 150 indicam a conta 303.800-9 da Fec Darwin Proj Diversos- anterior denominação da Fecd- peça 141 e não a conta 10.781-6) .
A Fecd alega que há extratos e documentos de receita e despesa que comprovam a lisura do procedimento, ou seja, que houve efetivo recebimento das taxas de ocupação pela fundação que foram repassados ao CCS. Com efeito, pode-se entender, nesse aspecto, que valores de taxas de ocupação entraram para o CCS, pois garantiram o seu funcionamento, como mesmo ressalta a responsável. Ademais, o Relatório de fiscalização não indica expressamente que houve desvio de valores com utilização inadequada, apenas indicando que não ficou comprovando documentalmente o recebimento de alguns valores de taxas de ocupação nos períodos referidos.
Ademais, o Relatório de fiscalização fez determinações para que a Ufrj corrigisse as situações apontadas, em sua proposta de encaminhamento quanto ao subitem III.8 (peça 137, p. 35-36) , com a comprovação do pagamento das taxas de ocupação pelos cessionários em consonância com a legislação vigente.
É importante que se frise, nesse aspecto, que as falhas atribuídas à responsável se incluem no contexto em que ressalta o Ministro Relator, em seu Voto (peça 182, p. 6) que a Ufrj não detém informação precisa sobre a utilização dos espaços por terceiros, sobre as condições que regem tal utilização e as contrapartidas financeiras pactuadas estão sendo cumpridas, em desacordo com o preconizado no Decreto 3.725/2001.
Do mesmo modo, o Relatório de fiscalização aponta como causa de ocorrência do achado (peça 137, p. 35) a inoperância da PR-6 (Pró- Reitoria de Gestão e Governança da Ufrj) em estruturar adequadamente a gestão de permissões pela Divisão de Gestão Patrimonial (DGP) . 
Assim, o Acórdão 592/2019-TCU-Plenário (peça 181) fez várias determinações para que a Ufrj corrigisse as situações apontadas no Relatório de fiscalização, em que se destaca os subitens 9.2.1, 9.2.3, 9.2.4, 9.2.7, 9.2.8, 9.2.11 e recomendações 9.3.1 e 9.3.2.
Ademais, as peças 199 a 212, apresentadas pela responsável, indicam providências relatadas pelo Pró-Reitor de Gestão e Governança para que a Ufrj cumpra com as determinações e recomendações do Acórdão 592/2019-TCU-Plenário em comento, com destaque para a atuação da Divisão de Gestão de Cessão de Uso (DGCU) .
CONCLUSÃO
Considerando o exposto no Exame Técnico, acolhem-se as razões de justificativa apresentadas pela responsável. Desse modo, em que pese não ter sido observado o Decreto 4.950/2004, garantiu a responsável o funcionamento e manutenção do CCS (Centro de Ciências da Saúde) da Universidade, propiciando assim o bem-estar da comunidade acadêmica e público em geral que utiliza os serviços do Centro.
Nesse sentido, propõe-se o encaminhamento deste processo à Secex Educação para que se acompanhe o cumprimento integral do decidido no Acórdão 592/2019-TCU-Plenário.
PROPOSTA DE ENCAMINHAMENTO
Diante do exposto, submetemos os autos à consideração superior, propondo ao Tribunal:
acolher as razões de justificativa apresentadas pela Sra. Anaize Borges Henriques;
encaminhar este feito para a Secex Educação com vistas ao acompanhamento do cumprimento integral das determinações e recomendações do Acórdão 592/2019-TCU-Plenário".
O diretor da Secex/Educação se manifestou nos seguintes termos:
"Nos termos da delegação de competência dada pela Portaria-SecexEducação 3/2019, manifesto-me de acordo com o exame técnico e a proposta de encaminhamento constante da peça precedente, com as considerações e ajustes que seguem.
II
De início, é preciso registrar que este processo está em duas distintas fases processuais, conforme o Acórdão 592/2019-TCU-Plenário (peça 181) :
na primeira, trata-se da audiência da sra. Anaize Borges Henriques, conforme item 9.1 do acórdão;
na segunda, tem-se o monitoramento das determinações e recomendações expedidas à Universidade Federal do Rio de Janeiro, conforme itens 9.2 e 9.3 da deliberação. Em atendimento ao comando do item 9.5 do acórdão e para melhor organização dos autos, procedeu-se à autuação de processo de tipo monitoramento (TC Processo 008.787/2020-4) , específico para acompanhar o atendimento das deliberações.
Desta forma, o cerne da instrução de peça precedente e deste pronunciamento é a análise das justificativas apresentadas pela sra. Anaize.  
III
Como consta na bem elaborada instrução de peça 215, a responsável, Superintendente Acadêmica do Centro de Ciências da Saúde da UFRJ (CCS) , foi chamada aos autos para apresentar suas "razões de justificativa para a realização do convênio CONV01.1.007.01 com a Fundação Educacional Ciência e Desenvolvimento (FECD) , cujo objetivo era realizar a arrecadação das taxas de ocupação das áreas situadas em imóveis sobre a gestão do CCS, o que contraria o disposto no art. 1º do Decreto 4.950/2004, pois tais receitas deveriam ser recolhidas por meio do Sistema de Administração Financeira do Governo Federal (Siafi) " (grifos inseridos) .
Resumidamente, a sra. Anaize ponderou em sua resposta (peça 198) que desconhece a existência do referido convênio e que nunca teria assinado ou realizado tal instrumento, afirmando que "não existiu qualquer instrumento jurídico firmado pelas partes e não há qualquer adequação que possa vir a enquadrar-se como requisitos de existência para a celebração de um pretenso convênio". 
Quanto ao mérito dos fatos, referiu que anteriormente a arrecadação das taxas de ocupação dos imóveis era realizada através da Fundação José Bonifácio (FJB) , credenciada como fundação de apoio da UFRJ. 
Todavia, de "forma abrupta", a FJB teria decidido não mais fazer a arrecadação. Assim, como solução para a problemática, optou-se por transferir a arrecadação com a utilização da Fundação Educacional Ciência e Desenvolvimento (FECD) , mantendo-se de forma geral os mesmos procedimentos e controles antes existentes.
Tal decisão teria sido adotada levando em conta o "exercício de sua função, de acordo com seus valores de boa-fé e eticidade, transparência, publicidade, experiência", "dentro de situações excepcionais" e sem "qualquer tipo de prejuízo financeiro, institucional ou abuso".
Além disso, afirma que sua decisão "gerou a continuidade do funcionamento, garantiu o bem-estar da coletividade, não excedeu aos limites necessários, com os valores recebidos pela Fundação Educacional Ciência e Desenvolvimento e permitiu a compra de materiais básicos assim como outros pagamentos".
Para corroborar suas alegações, a sra. Anaize apresentou declaração firmada pelo Presidente da FECD (peça 198, p. 5-6) no qual consta que se desconhece o convênio CONV01.1.007.01 e são apresentadas informações sobre a sistemática de recebimento, gerenciamento e controle dos recursos arrecadados.
IV
De fato, a par das alegações da sra. Anaize e da FECD, é preciso reconhecer que não se localizou nos autos nem em aprofundada pesquisa ne rede mundial de computadores e outras fontes de informações, qualquer menção ou documento comprobatório da existência do indigitado convênio CONV01.1.007.01.
No Relatório de Fiscalização de peça 178, elaborado pela então Secex-RJ, a suposta avença é mencionada nestes termos (grifos inseridos) :
80. Em relação à arrecadação das taxas de ocupação dessas permissões, deduz-se que entre agosto de 2010 e dezembro de 2014 a mesma foi realizada pela Fundação Universitária José Bonifácio (FUJB) , Fundação de apoio à UFRJ nos termos da Lei 8.958/99 (evidência 119) . Em seguida, de janeiro de 2015 a setembro de 2016, a arrecadação passou a ser feita pelo Setor Financeiro do CCS, até que, a pedido da Superintendência Acadêmica do CCS, a arrecadação passou a ser dividida entre o Setor Financeiro do CCS e a Fundação Educacional Ciência e Desenvolvimento (FECD) (evidência 120) , mediante o Convênio CONV01.1.007.01, destacando-se que a FECD sequer é reconhecida formalmente como Fundação de apoio à UFRJ como o é a FUJB, apesar de operar como tal junto ao CCS (evidência 126) . De qualquer modo, constata-se que, fosse pela FUJB ou pela FECD, a arrecadação dessas receitas na forma utilizada contraria o disposto no art. 1º do Decreto 4.950, de 9/1/2004, pois tais receitas deveriam ser recolhidas por meio do Sistema de Administração Financeira do Governo Federal - SIAFI.
A citada "evidência 120" consta da peça 135 e trata-se de uma declaração do presidente da FECD afirmando que "presta serviços de administração de recursos para Decania do CCS, de maneira gratuita, facultando à mesma a utilização de conta corrente para depósito de valores dos aluguéis de permissionários e movimentação da conta para despesas da Decania" - mas não há qualquer referência no documento ao convênio CONV01.1.007.01.
Em verdade, o termo "CONV01.1.007.01" consta apenas nas peças 136 e 142-144, em relatório de um sistema informatizado de contabilidade (Nasajon Sistemas - Cobranza) . Em contato informal com a FECD, obteve-se a informação de que tal descrição era tão somente uma classificação contábil, não se referindo a nenhum documento, instrumento ou avença.
Corrobora tal afirmação o fato de que nas peças 136 e 142-144 a expressão "CONV01.1.007.01" é utilizada no campo "classificação financeira" com o nome "Decania CCS/Liberação"
Ou seja, apesar de possuir um centro de custo próprio, não houve a pactuação de nenhum tipo de instrumento (convênio, contrato, acordo, etc) entre a UFRJ e a FECD, tratando-se de medidas realizadas informalmente e de forma verbal. 
Embora tal fato também tenha sido realizado ao arrepio da legislação, é preciso ponderar que, especialmente em respeito aos princípios da ampla defesa e do contraditório, não há como prosperar qualquer medida sancionatória nos termos da audiência realizada à sra. Anaize, posto que inexistiu a realização do convênio CONV01.1.007.01 - ponto central da responsabilização que lhe foi imputada.
V
Afora essa questão, concorda-se com o teor da instrução de peça precedente no sentido de que as razões de justificativa devem ser acolhidas, considerando o contexto fático descrito, bem como que:
a equipe de auditoria do TCU não mencionou haver desvios, desfalques, locupletamentos ou outras irregularidades graves na utilização dos recursos que foram arrecadados pela FECD;
ao que se infere, a prática de que os recursos fossem arrecadados por entidade privada e utilizados pelas unidades da Universidade era/é antiga na UFRJ, sendo realizada anteriormente pela Fundação José Bonifácio (ao menos desde agosto de 2010, como relatado pela equipe do TCU) e indicando o caráter sistêmico do problema, não sendo razoável imputar-se responsabilidade pontual e exclusiva à gestora, professora e pesquisadora;
o Centro de Ciências da Saúde da UFRJ possui reconhecida relevância na áreas de educação, pesquisa e assistência, com uma magnitude que envolve 44 cursos de graduação, 19 programas de pós-graduação stricto senso, sendo 27 cursos de doutorado, e 114 programas latu sensu, distribuídos em mais de trezentos laboratórios de pesquisa, contando com 1.200 professores, 9.000 alunos e 3.200 servidores técnico-administrativos (peça 151, p. 2) - assim, como alegado, os recursos dos alugueis tinham relevância para a continuidade das atividades e o dia-a-dia do CCS.
Ainda sobre a questão, cabe consignar que a UFRJ teria adotado medidas de modo resolver o problema e atuar na sua causa-raiz, como mencionado no relatório nº 201702636 da Controladoria-Geral da União (CGU) :
Como atenuante, registre-se que o Pró-Reitor da PR6 e a Reitoria da Universidade adotaram providências concretas que resultaram na emissão de correspondência pelo CCS destinada à FECD informando sobre a interrupção do recolhimento relacionado aos permissionários do referido centro pela fundação, passando a ser exigido o recolhimento dos valores devidos para a conta única da União.
Assim, anui-se com a proposta formulada pelo auditor-instrutor pelo acolhimento das razões de justificativas apresentadas pela responsável.
Nada obstante, crê-se que há duas questões apontadas neste processo que merecem ser aprofundadas, como segue.
VI
A primeira diz respeito ao relacionamento da UFRJ com a Fundação Educacional Ciência e Desenvolvimento que, como referido anteriormente, não é credenciada como fundação de apoio.
Tal ocorrência suscita dúvidas acerca de qual seria o caráter do relacionamento entre as instituições. 
É consabido que anteriormente ao paradigmático Acórdão 2731/2008-TCU-Plenário havia a execução de diferentes projetos das Universidades por entidades não credenciadas como fundações de apoio, à margem da legislação (Lei 8.958/1994 e Decreto 7.423/2010) .  
Assim, a possível existência de projetos entre a UFRJ e a FECD deve ser melhor analisada, mormente considerando o que consta na página da FECD (grifos inseridos) :
A Fundação Educacional Ciência e Desenvolvimento - FECD, entidade privada sem fins lucrativos, tem como objetivo apoiar a realização de projetos científicos, tecnológicos, culturais e sociais, em qualquer parte do território nacional.
A FECD foi fundada em 1998 por professores da Universidade Federal do Rio de Janeiro - UFRJ, e mantém até hoje um estreito vínculo com essa universidade, apoiando inúmeros projetos coordenados por seus docentes e pesquisadores, muitos dos quais integram os Conselhos da FECD.
Dessa forma, a FECD se coloca numa posição privilegiada como mediador entre a universidade e a sociedade civil, atuando como agente catalisador de múltiplas iniciativas em prol da mesma, beneficiando a sociedade com realizações que se diferenciam por oferecerem soluções inovadoras, lastreadas na vasta base de conhecimentos acumulados nas instituições de ensino e pesquisa no Brasil.
Apesar de ser uma ocorrência até mesmo surpreendente, levando em conta o aperfeiçoamento por que vem passando a Administração Pública nos últimos anos em termos de governança e controles, é possível que tal situação também esteja ocorrendo em outras Universidades.
Por exemplo, no TC Processo 022.803/2013-0 (prestação de contas da Universidade Federal da Bahia de 2012) , em sua peça 34, datada de ago/2015, a UFBA mencionou o seguinte (grifos inseridos) :
Do exposto tem-se que não houve efetivamente transferência de recursos da Universidade para a Fundação Faculdade de Direito da Bahia - FFDB. Os recursos decorrentes da realização dos cursos foram arrecadados diretamente pela FFDB; bem como não houve a formalização de quaisquer instrumentos que viesse regular parceria: não houve contrato com a UFBA para a realização dos cursos; nem convênio que desse suporte a ajuste de qualquer natureza. Em consequência fica parcialmente prejudicado evidenciar as informações a serem prestadas acerca do "objeto, prazos de vigência e de comprovação das aplicações dos recursos, valores pactuados e problemas identificados", como requerido
Cabe referir que a citada Fundação Faculdade de Direito da Bahia (FFDB) não é credenciada como fundação de apoio, mas seu Conselho de Administração é formado por membros da Universidade, como se extrai do seu Estatuto disponível em: https://www.dropbox.com/s/rw1fptyjqucdddk/estatuto_fundacao.pdf?dl=0. 
Assim, a partir dos casos da UFRJ e da UFBA, avalia-se que podem estar ocorrendo pactuações (contratos, convênios e outras avenças) entre entidades não credenciadas como fundações de apoio à revelia e mesmo sem o conhecimento dos Reitores das Universidades federais, diretamente por outras instâncias (faculdades, departamentos, etc) . 
Nesse contexto, e considerando que no novo modelo organizacional do TCU as impropriedades devem ser tratadas de forma ampla e sistêmica, esta Secretaria de Controle Externo da Educação propõe que seja autorizada a autuação de processo específico, de tipo Representação, destinado a verificar em todas as 68 Universidades federais a existência de projetos ou parcerias com entidades que, de forma indevida, intitulam-se ou usufruem das vantagens e prerrogativas das fundações de apoio que são devidamente credenciadas pelos Ministérios da Educação (MEC) e da Ciência, Tecnologia, Inovações e Comunicações (MCTIC) , à revelia ou sem o conhecimento da alta administração das instituições.
VII
A segunda questão que merece um melhor exame é quanto ao sui generis procedimento que por certo tempo vinha sendo adotado pela UFRJ, consistente no recebimento de valores (pagamento de alugueis) em contas bancárias privadas, sem os devidos registros financeiros e contábeis apropriados (GRU, conta única, Siafi) .
Situação comum até meados dos anos 1990, hodiernamente tal procedimento não é mais cabível e aceitável em uma Administração Pública moderna.
É bem verdade que no caso das Universidades existe uma problemática relacionada com o recebimento e gestão dos chamados "recursos próprio", como assim descrito nas justificativas apresentadas à Proposta de Emenda à Constituição 24/2019 (grifos inseridos) :
Os recursos diretamente arrecadados no exercício ou em exercícios anteriores, de natureza financeira e não financeira, são aqueles cuja arrecadação tem origem no esforço próprio da universidade nas atividades de fornecimento de bens ou serviços facultativos e na exploração econômica do próprio patrimônio e remunerada por preço público ou tarifas, bem como o produto da aplicação financeira desses recursos. As fontes oriundas de arrecadação própria não possuem destinação específica e pertencem à unidade orçamentária arrecadadora, porém não são revertidos integralmente para os seus orçamentos ou, quando revertidos, retiram recursos livres do Tesouro a serem transferidos para outras áreas.
O Novo Regime Fiscal cria outra situação singular. Caso não previsto em seus orçamentos, o excesso de arrecadação de receitas próprias, auferido pelas universidades nos exercícios financeiros em curso, está indisponível para uso: passam a integrar o resultado primário do Governo Central ou, quando disponibilizados, retiram recursos livres para utilização em outras áreas. Isso decorre do art. 107, § 5º, do novo texto do ADCT que veda a abertura de crédito suplementar ou especial que amplie o montante total autorizado de despesa primária sujeita aos limites de gastos.
Todo acréscimo de receita ao longo do exercício financeiro em curso deverá ser revertido para a melhoria do resultado primário, mesmo que se ultrapasse a meta prevista na lei de diretrizes orçamentárias (LDO) , ou destinado a suprir fontes frustradas em outras dotações, ainda que de outros ministérios.
Assim, o teto de gastos constitui-se empecilho para a ampliação de fontes de recursos das universidades com o uso de recursos diretamente arrecadados, situação que vem a desestimular as IFES a busca por receitas dessa natureza. Situação similar verifica-se quando as instituições de ensino obtêm receitas decorrentes de doações ou de convênios. Diante do entrave fiscal imposto pelo Novo Regime Fiscal, somente alteração por meio de nova Proposta de Emenda Constitucional, a fim de excluir as aplicações financiadas por recursos próprios de IFES dos limites estabelecidos.
O texto da PEC é o seguinte:
Art. 1º O § 6º do art. 107 do Ato das Disposições Constitucionais Transitórias passa a vigorar acrescido do seguinte inciso V:
"Art. 107 [Ficam estabelecidos, para cada exercício, limites individualizados para as despesas primárias:] 
.......................................................................
V - despesas financiadas por meio de receitas próprias, de convênios ou de doações obtidas pelas instituições federais de ensino.
Art. 2º Esta Emenda Constitucional entra em vigor na data de sua publicação.
A referida PEC pode vir a ser uma solução eficaz para o problema, mas atualmente o Tribunal tem farta jurisprudência no sentido de que as receitas próprias devem ser arrecadadas exclusivamente por meio da conta única do Tesouro Nacional, nos termos do art. 56 da Lei 4.320/1964 e do art. 2º do Decreto 93.872/1986 (Acórdão 3863/2011-TCU-Segunda Câmara, relator José Jorge; 2038/2008-Plenário, relator Guilherme Palmeira; 3740/2010-Primeira Câmara, relator Augusto Nardes) .
Na própria UFRJ já havia sido constatada essa questão, como consta no relatório do Acórdão 7094/2010-TCU-Primeira Câmara, relator Augusto Nardes (grifos inseridos) :
2.2. TC Processo 016.392/2000-0 - Contas da UFRJ do Exercício de 1999
Contas apreciadas em sessão da 1ª Câmara de 12/6/2001 (Relação nº 25/2001 - Benjamin Zymler) . Naquela oportunidade, foram expedidas as determinações propostas nos autos, nos seguintes termos:
 (...) 
d) efetue o levantamento, em todas as unidades da UFRJ, visando identificar a existência de locação de espaços particulares sem contrato, regularize a situação de todos os permissionários e recolha à tesouraria da UFRJ todas as receitas obtidas com aluguéis e locação de espaços na Universidade, incorporando ao orçamento da UFRJ todas as receitas próprias, arrecadadas e executadas pelas suas Unidades Gestoras, de acordo com o art. 123 do Estatuto da Entidade;
 (...) 
4.2. Impropriedade: receitas auferidas por unidades setoriais sem integrar o orçamento da UFRJ.
4.2.1. O Controle Interno constatou a existência de diversos convênios (fls. 406/407) que não integravam a contabilidade da universidade, o que afrontaria dispositivos da Lei nº 4.320/64, da Lei nº 8.666/93, do Decreto nº 93.872/96 e da IN/STN nº 1/97. A entidade informou, à época (fls. 407) , que o assunto seria incluído na próxima pauta do Conselho Universitário no sentido de acatar as recomendações da equipe de auditoria.
4.2.2. Conforme relatado no item 2.2, já foi expedido comando à UFRJ nesse sentido (item 'd' do Ofício nº 826/2001-Secex-RJ, referente ao julgamento das contas de 1999 - TC Processo 016.392/2000-0) . Desse modo, entende-se pertinente incluir esse assunto na relação de pontos passíveis de serem verificados no âmbito da auditoria sugerida no item 2.11.
Ocorrência semelhante foi relatada no Acórdão 3863/2011-TCU-Segunda Câmara (PC da UFRJ de 2004) , relator José Jorge (grifos inseridos) , desta feita relacionada com a realização de cursos:
3.1 O Sr. Reitor foi instado a manifestar-se, a respeito dos questionamentos feitos por meio do Ofício nº 1044/06-3ª DT (fls. 386 e 387, Volume 1) , sobre:
A- ' ter permitido o recebimento de receita proveniente de cursos oferecidos pela UFRJ por meio de Fundação de apoio sem transitar os recursos pela PR-3, objeto de recomendações da CGU/RJ, nas últimas três prestações de contas da UFRJ  (2001, 2002 e 2003) ; e
 (...) 
3.2 Razões de Justificativa: a respeito do item 'A', o Sr. Reitor, preliminarmente, afirmou que 'Em nenhum momento, nas prestações de contas dos anos de 2001, 2002 e 2003, censurou-se fato com a descrição feita no ofício que ora se responde'.
3.3. Análise das Razões de Justificativa: nos processos de prestação de contas da Universidade, naqueles exercícios, verificou-se:
3.3.1. Nas contas da UFRJ de 2001, TC Processo 008.807/2002-8, Avaliação de Gestão nº 087954 da CGU/RJ consta, no item 5.2.1.1, ' Receitas auferidas pelas Unidades Setoriais sem integrar o orçamento da UFRJ'. A CGU/RJ se referia a convênios e contratos, verificando que os mencionados instrumentos não se encontravam registrados na contabilidade da UFRJ, caracterizando fragmentação de caixas especiais, entre outras impropriedades, contrariando o art. 56 c/c o art. 89 da Lei nº 4.320/64. Não se referiam diretamente a cursos oferecidos pela UFRJ.
3.3.2. Nas contas da UFRJ de 2002, TC Processo 014.004/2003-6, Avaliação de Gestão nº 116404 da CGU/RJ, consta, igualmente, no item 6.3.1.1, 'Receitas auferidas pelas Unidades Setoriais sem integrar o orçamento da UFRJ', com constatações de que 'as Fundações de Apoio não destinaram receitas à UFRJ, cuja geração possa ter sido propiciada pela utilização do patrimônio e pessoal', observações que não incluíam especificamente cursos oferecidos pela UFRJ.
3.3.3 Nas contas de 2003, TC Processo 011.840/2004-0, Avaliação de Gestão nº 140098 da CGU/RJ, consta, no item 4.2.1.2, no Instituto Ginecologia, 'Cursos ministrados pela Unidade- R$ 29.650,00 (...) . Todos os recursos são arrecadados pela Fundação José Bonifácio (FUJB) que repassa para a Unidade a medida em que há solicitação'.
3.3.4 Para completar a análise, estendeu-se às contas de 2004, TC Processo 013.727/2005-0, Avaliação de Gestão nº 160769, item 6.1.1.1, 'Recebimento de receita proveniente de cursos oferecidos pela UFRJ por meio da Fundação de apoio', que foram sintetizados parcialmente a seguir:
3.3.4.1. Na UG 153120 - Centro de Ciências Matemáticas e da Natureza (CCMN) , foram selecionados os cursos de Auditoria Ambiental e Legislação Ambiental, cujas receitas foram de R$ 21.855,00 e R$ 10.940,00, respectivamente. As receitas foram arrecadadas diretamente pela Fundação José Pelúcio Ferreira;
3.3.4.2. Na UG 153125 - Núcleo de Computação Eletrônica, foi selecionado o curso de MBI - Master of Business Information, referente ao exercício 2003/2004, cuja receita foi de R$ 390.466,16, valores recebidos diretamente pela Fundação José Pelúcio Ferreira.
3.3.4.3. A UG 153490 - Faculdade de Letras ofereceu o 'Curso de Língua Aberto à Comunidade-CLAC' com aproximadamente 5.000 alunos, com recebimento das inscrições diretamente na Faculdade e posterior repasse à FUJB.
3.3.4.4. Embora as recomendações da CGU/RJ tenham sido genéricas nos anos de 2001 e 2002, e não se refiram especificamente a receitas de cursos, a censura feita pela CGU/RJ atingiria, para bom entendedor, qualquer receita arrecadada, não excluindo as mencionadas receitas de cursos. A persistência da restrição, principalmente os comentários e recomendações existentes no Relatório de Avaliação do Exercício de 2004, serviu de orientação para o enfrentamento da situação, que não é novidade para observador mais atento.
3.3.4.5. Não foram observados os seguintes normativos: Lei nº 4.320/64, art. 56; Decreto nº 93.872/86, art. 2º e seu parágrafo 1°, e Estatuto da UFRJ, art. 123. Além disso, inexistiu contrato ou convênio com a Fundação José Pelúcio Ferreira, previsão do Decreto nº 5.205/2004, embora exista a atenuante, conforme palavras da Decana do CCMN, de que, para o gerenciamento dos recursos financeiros provenientes da realização dos cursos, nenhuma orientação geral tinha sido informada. O TCU já se pronunciou a respeito por meio das Decisões nº 252/2002-Plenário e Decisão nº 1.458/2002-Plenário:
'Que as receitas próprias sejam arrecadadas exclusivamente por meio da conta única da Instituição junto ao Tesouro Nacional, nos termos do art. 56 da Lei nº 4.320/64 e do art. 2° do Decreto nº 93.872/86'.
3.4. Ainda em sede preliminar, suscitou o Sr. Reitor ilegitimidade passiva, ao ter permitido trânsito irregular de recursos. Defende-se o responsável, uma vez que não houve autorização expressa de sua parte e que os atos praticados não podem ser imputados ao autor pelo único motivo de ser o dirigente máximo da Instituição.
Verifica-se, portanto, a recorrência da não-contabilização e do não-recolhimento à conta única do Tesouro Nacional de recursos provenientes de atividades desvinculadas de projetos abarcados pelo art. 3º, § 1º, da Lei 8.958/1994, e que são realizados por intermédio de fundações de apoio credenciadas ou até mesmo por entidades não credenciadas - e, novamente, à revelia do Reitor.
Veja-se ainda que, além da infração às normas de finanças públicas, no procedimento há elevados riscos de ocorrer má utilização dos valores, ante à fragilidade de controles e de transparência, bem como pela carência de definição de responsabilidades, debilitando o dever de accountability que os administradores públicos têm com a sociedade. 
Isto posto, na mesma linha de atuação descrita no item 30 acima, considera-se adequado que seja autorizada a autuação de processo específico, de tipo Representação, destinado a verificar em todas as 68 Universidades federais a ocorrência de não recolhimento de recursos financeiros, desvinculados de projetos de ensino, pesquisa, extensão, desenvolvimento institucional, científico e tecnológico e estímulo à inovação executados por fundações de apoio, à conta única do Tesouro Nacional. 
VIII
Diante de todo o exposto, a proposta de encaminhamento que se faz no presente processo, ajustando-se o contido na instrução de peça 215, é a seguinte:
acolher as razões de justificativa apresentadas pela Sra. Anaize Borges Henriques quanto à ocorrência descrita no item 9.1 do Acórdão 592/2019-TCU-Plenário; 
dar continuidade do monitoramento do atendimento dos itens 9.2 e 9.3 do Acórdão 592/2019-TCU-Plenário no processo TC Processo 008.787/2020-4;
autorizar a Secretaria de Controle Externo da Educação a autuar processos de tipo representação, destinados a examinar no âmbito das Universidades federais as seguintes situações:
 existência de projetos ou parcerias com entidades que, de forma indevida, intitulam-se ou usufruem das vantagens e prerrogativas das fundações de apoio, sem que estejam devidamente credenciadas pelos Ministérios da Educação (MEC) e da Ciência, Tecnologia, Inovações e Comunicações (MCTIC) ;
não recolhimento de recursos financeiros, desvinculados de projetos de ensino, pesquisa, extensão, desenvolvimento institucional, científico e tecnológico e estímulo à inovação executados por fundações de apoio, à conta única do Tesouro Nacional; e
arquivar o presente processo, com fundamento no art. 169, inciso V, do Regimento Interno do Tribunal."
É o relatório.

não há

Não atuou.

RELATÓRIO DE AUDITORIA. UNIVERSIDADE FEDERAL DO RIO DE JANEIRO. GESTÃO PATRIMONIAL DOS BENS IMÓVEIS DA UNIVERSIDADE. DETERMINAÇÕES. RECOMENDAÇÕES. REALIZAÇÃO DE AUDIÊNCIA DE RESPONSÁVEL. ACOLHIMENTO DAS RAZÕES DE JUSTIFICATIVA. AUTORIZAÇÃO PARA AUTUAÇÃO DE REPRESENTAÇÕES.

RELATÓRIO DE AUDITORIA (RA)

Secretaria de Controle Externo da Educação (SecexEduc).

Trata-se de relatório de auditoria de conformidade realizada para avaliar a gestão patrimonial dos bens imóveis da Universidade Federal do Rio de Janeiro (UFRJ) .
Como mencionei no voto condutor do Acórdão 592/2019-TCU-Plenário (peça 182) , 80% da receita própria da UFRJ é de natureza patrimonial, correspondendo, de janeiro de 2014 a junho de 2017, a aproximadamente R$ 220 milhões, com a seguinte composição:
locação de dez andares no edifício Ventura Corporate Towers para o BNDES (73%) ;
cessão de uso para o Centro de Pesquisas Leopoldo Américo Miguez de Mello, da Petrobrás (11%) ;
cessões de uso no parque tecnológico da UFRJ (9%) ;
cessão de uso de espaços comerciais para serviços de alimentação, posto de gasolina, antenas de telefonia, agências bancárias, postos dos Correios e reprografia (7%) .
Além disso, no mesmo período, a UFRJ auferiu cerca de R$ 127 milhões no âmbito de termos de colaboração firmados com empresas instaladas no parque tecnológico.
A entidade detém patrimônio significativo e cede espaços a instituições que contribuem ao desenvolvimento da ciência aplicada a setores de relevância para o desenvolvimento nacional, como o mencionado Centro de Pesquisas Leopoldo Américo Miguez de Mello, o qual fornece soluções tecnológicas para a Petrobrás. Essa proximidade proporciona interação entre a indústria e os alunos, com o compartilhamento de conhecimento. 
Os trabalhos de fiscalização revelaram diversas falhas nos instrumentos legais utilizados pela Universidade para delegar a particulares bens imóveis, no monitoramento desses instrumentos e no recebimento dos valores devidos, o que ensejou a expedição, por esta Corte, de diversas determinações e recomendações corretivas à entidade, por via do Acórdão 592/2019-TCU-Plenário.
Essas determinações e recomendações, estão sendo monitoradas no TC Processo 008.787/2020-4, autuado em observância ao item 9.5, do mencionado acórdão.
Nesta etapa, serão analisadas as razões de justificativa apresentadas por Anaize Borges Henriques, superintendente acadêmica do Centro de Ciências da Saúde da UFRJ (CCS) , em razão da "realização do convênio CONV01.1.007.01 com a Fundação Educacional Ciência e Desenvolvimento (FECD) , cujo objetivo era realizar a arrecadação das taxas de ocupação das áreas situadas em imóveis sobre a gestão do CCS, o que contraria o disposto no art. 1º do Decreto 4.950/2004, pois tais receitas deveriam ser recolhidas por meio do Sistema de Administração Financeira do Governo Federal (Siafi) ."
A responsável afirmou desconhecer a existência do mencionado convênio e nunca o assinou. Informou que anteriormente a arrecadação das taxas de ocupação dos imóveis era realizada por entidade credenciada como fundação de apoio da UFRJ - a Fundação José Bonifácio (FJB) . 
Quando a mencionada fundação decidiu não mais arrecadar os recursos, essa atribuição foi repassada à Fundação Educacional Ciência e Desenvolvimento (FECD) , em uma situação excepcional e sem nenhum prejuízo financeiro ou abuso, garante a gestora.
Essa decisão, segundo a responsável, teria garantido a continuidade do funcionamento das atividades, o bem-estar da coletividade e permitiu compra de materiais básicos e outros pagamentos.  
A unidade técnica informou que, de fato, não foi possível localizar, nos autos, o instrumento de referido convênio, tampouco na internet. Como apurado, trata-se de mera classificação contábil, não havendo efetivamente convênio firmado. A atuação da FECD foi combinada informalmente, de forma verbal.
Para fundamentar o acolhimento das razões de justificativa da responsável, a Secex/Educação destacou outros três relevantes pontos. 
O primeiro refere-se ao fato de a auditoria não ter detectado nenhum desvio ou desfalque na utilização dos recursos arrecadados pela FECD.
Além disso, a unidade instrutiva registrou que a prática de confiar a arrecadação de tais receitas a entidade privada (e a utilização desses recursos pelas unidades da Universidade) era antiga, sendo realizada pela Fundação José Bonifácio, ao menos, desde 2010, não sendo razoável imputar à gestora a responsabilidade por esse quadro.
Destacou a importância dos aluguéis para o dia-a-dia do Centro de Ciências da Saúde da UFRJ, de reconhecida relevância, que envolve 44 cursos de graduação, 27 cursos de doutorado, 114 programas latu sensu, com mais de 300 laboratórios, 1200 professores, 9.000 alunos e 3200 servidores.
Por fim, registrou que, segundo apurado pela Controladoria-Geral da União, o CCS já interrompeu a prática de utilizar a FECD para o recolhimento dos recursos junto aos permissionários do Centro, tendo passado a direcionar os valores para a conta única do Tesouro Nacional.
Diante dessas considerações, acompanho a unidade instrutiva, para acolher as razões de justificativa apresentadas. 
A Secex/Educação desconfia que pode haver, de forma generalizada, avenças entre entidades não credenciadas, como fundações de apoio, como a FECD, e setores de diversas Universidades (departamentos, faculdades, etc) , até mesmo sem o conhecimento de seus reitores.
Por isso, propõe seja autorizada a autuação de representação para verificar a situação no âmbito das 68 Universidades Federais, encaminhamento que acolho.
No que tange ao procedimento irregular adotado, por vários anos, pela UFRJ, de recebimento de valores de aluguéis em conta bancária privada, ao invés da conta única, e sem os devidos registros financeiros e contábeis (GRU, Siafi) , em contrariedade aos arts. 56, da Lei 4.320/1964, 2º, do Decreto 93.872/1986, e 1º, do Decreto 4950/2004, a unidade técnica propõe a autuação de outro processo de representação para verificar, nas 68 Universidades Federais, a ocorrência dessa prática irregular.
O art. 3º, §1º, da Lei 8.958/1994, permite que as fundações de apoio, com a anuência expressa das instituições apoiadas, captem e recebam diretamente os recursos financeiros necessários à formação e à execução dos projetos de pesquisa, desenvolvimento e inovação, sem ingresso na Conta Única do Tesouro Nacional.
No entanto, diante da possibilidade de não recolhimento à conta única do Tesouro de recursos decorrentes de projetos diversos aos previstos no dispositivo, realizados por fundações de apoio credenciadas ou até por entidades não credenciadas, com elevados riscos de má utilização dos recursos, baixa transparência e fragilidade de controles, julgo oportuna a proposta da Secex/Educação.
Por conseguinte, acolho as razões de justificativa apresentadas por Anaize Borges Henriques e autorizo a autuação das representações, como proposto no parecer precedente. 
TCU, Sala das Sessões Ministro Luciano Brandão Alves de Souza, em 8 de dezembro de 2020.
WALTON ALENCAR RODRIGUES 
Relator